【裁判字號】    89,上訴,2805
【裁判日期】    891130
【裁判案由】    誣告
【裁判全文】
臺灣高等法院刑事判決                          八十九年度上訴字第二八五號
    上  訴  人
    即自訴人    丙○○
    被      告  甲○○
    選任辯護人  江松鶴
右上訴人因被告誣告案件，不服臺灣桃園地方法院八十九年度自字第一一號，中華民
國八十九年六月十二日第一審判決，提起上訴，本院判決如左：
    主  文
上訴駁回。
    理  由
一、本件自訴意旨略以：被告甲○○明知其於民國八十八年五月二日凌晨零時三十分
    許，在「桃園縣中壢市三民里三座屋二號前」所受之下唇穿通傷約一公分、左手
    掌擦破傷約０．五公分乘０．五公分之傷係自行跌倒，並非丙○○毆擊所致，竟
    意圖使丙○○受刑事處分，虛構事實，於八十八年六月二十八日，至台灣桃園地
    方法院檢察署申告丙○○犯傷害罪，案經該署檢察官以犯罪嫌犯不足，於同年十
    月三十一日以八十八年度偵字第一三七０三號為不起訴處分確定在案，因認被告
    涉有刑法第一百六十九條第一項之誣告罪嫌云云。
二、按「犯罪事實應依證據認定之，無證據不得推定其犯罪事實。」刑事訴訟法第一
    百五十四條定有明文。現行刑事訴訟法對於犯罪事實係採嚴格之證明，若追訴犯
    罪之證據，其證明力未使法院產生確切之心證時，法院即應為被告有利之認定，
    而不得遽為認定被告犯罪。所謂證據，係指足以認定被告確有犯罪行為之積極證
    據而言。又刑法第一百六十九條第一項誣告罪之成立，以告訴人所訴被訴人之事
    實必須完全出於虛構為要件，若出於誤會或懷疑有此事實而為申告，以致不能證
    明其所訴事實為真實，縱被訴人不負刑責，而告訴人本缺乏誣告之故意，亦難成
    立誣告罪名。是故；告訴人所訴事實，不能證明其係實在，對於被訴人為不起訴
    處分確定者，是否構成誣告罪，尚應就其有無虛構誣告之故意以為斷，並非當然
    可以誣告罪相繩（最高法院四十年度台上字第八八號、五十九年度台上字第五八
    一號判例參照）。
三、訊據被告甲○○堅決否認有何誣告之犯行，辯稱：伊所受之傷害確為自訴人拿木
    棍揮擊造成，伊並未誣告。案發當天伊哥哥被自訴人丙○○及丁○○等人打，伊
    過去，丙○○、丁○○就不分青紅皂白持木棍打伊，伊的傷係被自訴人用木棍打
    傷，造成下嘴唇縫了八針。伊與自訴人丙○○有互毆情形。證人戊○○、丁○○
    、乙○○之證述均不實在，若非自訴人手持木棍打伊，伊又如何會受傷。伊遲至
    六個月始提告訴，係因有親戚關係故原不欲提訴訟等語。
四、經查：
（一）被告甲○○係於八十八年五月二日凌晨壹時九分許，前去「壢新醫院」急診就
      醫，經醫師診斷係受有下唇穿通傷約一公分、左手掌擦破傷約０．五公分乘０
      ．五公分之傷害，並作縫合手術，此有「壢新醫院」診斷證明書影本一紙在卷
      可稽。顯見被告於八十八年五月二日當天在「中壢市三民里三座屋二號前」確
      曾因故下唇及左手掌受有傷害。
（二）本件從被告所提之診斷證明書之傷勢係下唇穿通傷、左手掌擦破傷及證人乙○○所證述觀之，雖無法證實被告所受之傷勢係如其所稱遭自訴人持木棍揮擊致
      ，惟查證人即現場目擊之乙○○於偵查中證稱：被告甲○○與伊兄弟過來要打
      自訴人丙○○，他們混在一起，且有看到被告甲○○跌倒，但不知被告甲○○
      如何受傷等語（台灣桃園地方法院檢察署八十八年度偵字第一三七０三號偵查
      卷第三十二頁），證人丁○○於偵查中亦證稱：「我們一堆人在吃滿月酒，江
      長亮開車過來，叫丙○○出來，就打人，他們就拉扯，然後又想打我，我就趕
      快跑」等語（八十八年度偵字第一三七○三號偵查卷第十二頁背面）。又查自
      訴人江長棉於偵查時亦供稱：「（問：有互毆？）答：他（江長亮）按我脖子
      ，我只甩開他而已，我姪子江長川打電話，叫另一個去報警，可為證」等語（
      八十八年度偵字第一三七○三號偵查卷第十二頁背面）。足見當時雙方相遇時
      確混在一起並相互拉扯之行為。縱被告之傷勢係被告於毆打自訴人過程中，因
      跌倒後碰撞不明物體所受之傷害，無法證實係遭自訴人持木棍揮擊所受之傷害
      。惟查被告及自訴人均年青力壯，參以自訴人丙○○於八十間，即曾傷害被告
      之父江德藤，經台灣桃園地方法院判處有期徒刑六年二月，經上訴本院之後，
      亦經本院以重傷害罪判處有期徒刑三年二月在案，有本院判決書一份在卷可稽
      。又案發當晚十時許（即本件自訴人所指被告傷害其身體時間約二小時半之前
      ），自訴人即曾毆打被告之兄江長亮在先，足見自訴人與被告結怨已深，案發
      時，自訴人於遭被告毆擊時豈有坐以待斃，毫無掙扎反抗之理？縱被告係因跌
      倒後碰撞不明物體所致，惟被告若非因自訴人之掙扎反抗，致重心不穩而跌倒
      ，豈有無緣無故的自行跌倒之理？何況證人即現場目擊之乙○○亦證稱他們混
      在一起，證人丁○○於偵查中亦證稱當時雙方確有相互拉扯情事。縱被告之傷
      勢跌倒所致，亦難謂與自訴人毫無關連。
（三）台灣桃園地方法院檢察署檢察官亦僅因無積極證據證明自訴人犯罪，而以犯罪
      嫌疑不足，為不起訴處分確定在案（八十八年度偵字第一三七０三號）。惟本
      件被告對自訴人提起之該傷害案件，尚難認被告有虛構誣告之故意，綜上所述
      ，揆諸首揭說明，其所為與刑法第一百六十九條第一項誣告罪之構成要件尚屬
      有間，此外復查無其他積極事證，足資證明被告誣告犯行，其犯罪自屬不能證
      明，而應為無罪之諭知。
五、原審因而認不能證明被告有誣告自訴人之故意，為被告無罪之判決，並無不當，
    自訴人上訴意旨猶指被告甲○○係為自己構成之犯行逃避刑責而故意捏造虛構事
    實，意圖使自訴人受到刑責處分予減輕自己罪刑，向桃園地方法院檢察署提出告
    訴在案，被告甲○○等上開犯行案件於八十八年八月五日被檢署檢察官聲請簡易
    判決，認為事情之嚴重性於案件發生後四個月（八月底）始為逃避上開刑責虛構
    事實欲傷害自訴人案件變成互毆事件，減輕自己刑責並能圖使自訴人及本案外之
    丁○○也受刑責處分而提出告訴。且被告於本案兩次開庭偵訊均向承審法官說丁○○沒有打他，又何在另案中（簡上字第第一四四號案件）均向主審法官說？手
    是丁○○打的，顯已構成刑法第一百六十九條第一項之罪嫌云云。然查台灣桃園
    地方法院檢察署檢察官亦僅因無積極證據證明傷害自訴人犯罪，而以犯罪嫌疑不
    足，為不起訴處分，而被告提起該案傷害之告訴，其確受傷之情形，亦有診斷證
    明書可證，該傷害既係於該事件中所造成，縱係因被告自行跌倒所致，惟被告若
    非因自訴人之掙扎反抗，致重心不穩而跌倒，豈有無緣無故的自行跌倒之理？何
    況證人即現場目擊之乙○○亦證稱他們被告與自訴人確有混在一起，故被告之傷
    縱係跌倒所致，亦難謂與自訴人毫無關連。故被告對自訴人提起之該傷害案件，
    尚難認被告有虛構誣告之故意，自訴人之上訴，核無理由，應予駁回。
據上論斷，應依刑事訴訟法第三百六十八條，判決如主文。
中    華    民    國    八十九    年     十一       月       三十       日
                          臺灣高等法院刑事第十七庭
                              審判長法  官  陳  正  雄
                                    法  官  林  勤  純
                                    法  官  許  錦  印
右正本證明與原本無異。
如不服本判決應於收受送達後十日內向本院提出上訴書狀，其未敘述上訴之理由者並
得於提起上訴後十日內向本院補提理由書（均須按他造當事人之人數附繕本）。
                                    書記官  黃  德  煌
中    華    民    國    八十九    年     十二       月        一        日


司法院資訊處製作；財團法人民間司法改革基金會備份。
